臺灣基隆地方法院民事簡易判決
110年度基簡字第693號
原      告  郭昱祥  
被      告  鄭又寧  
訴訟代理人  雷皓明律師
複  代理人  楊于瑾律師                      
上列當事人間確認本票債權不存在事件，本院於民國110年10月2
8日言詞辯論終結，判決如下：
    主      文
確認被告執有原告所簽發如附表一所示之本票，於超過新臺幣肆
拾參萬參仟捌佰貳拾陸元部分，對原告之本票債權不存在。
原告其餘之訴駁回。
訴訟費用由被告負擔百分之二十二，餘由原告負擔。 
    事實及理由
壹、程序方面
一、按不變更訴訟標的，而補充或更正事實上或法律上之陳述者
    ，非為訴之變更或追加，民事訴訟法第256條定有明文。原
    告起訴主張：確認被告持有原告所簽發如本院109年度司票
    字第222號民事裁定（下稱系爭本票裁定）即附表一所示之
    本票（下稱系爭本票），於超過新臺幣（下同）19萬9,000
    元部分之本票債權不存在，嗣於本院審理時主張：確認被告
    持有原告所簽發之系爭本票，於超過20萬元部分之本票債權
    不存在，核其先後所為聲明，就確認本票債權不存在之金額
    固有不同，然並未變更訴訟標的，僅更正事實上之陳述，非
    屬訴之變更或追加，先予敘明。
二、次按法律關係之存在否不明確，致原告在私法上之地位有受
    侵害之危險，而此危險得以對於被告之確認判決除去之者，
    即得依民事訴訟法第247條之規定提起確認之訴（最高法院5
    2年台上字第1922號判例意旨參照）。被告執有原告簽發之
    系爭本票向本院聲請以系爭本票裁定准予強制執行，經本院
    職權核閱上開卷宗查明屬實，原告主張系爭本票超過20萬元
    部分之債權不存在，顯然兩造就系爭本票其餘30萬元債權之
    存在與否已發生爭執，此等不安之狀態可經由確認判決予以
    除去，而有即受確認判決之法律上利益，原告自得提起本件
    訴訟。
貳、實體方面　　
一、原告主張：原告原以其向被告借款後，即陸續以匯款方式償
    還對被告之債務，迄今業已清償19萬9,000元，僅積欠被告3
    0萬1,000元債務，並非如系爭本票面額所示之50萬元為由，
    就系爭本票提起本件確認本票債權不存在之訴，其後改稱：
    原告曾向被告分享自身投資經驗，希望能改善被告經濟狀況
    ，後來被告選擇參加會首房欣怡推出的投資方案，請原告轉
    交房欣怡30萬元，且明知其餘20萬元是投資民間互助會，需
    等尾會結束才可取回本息，原告知悉被告有經濟壓力，每月
    先借予被告6,000元，到尾會結束再一同返還原告，故兩造
    間並無借貸關係，原告只是幫忙被告投資，被告利用其保險
    業務員之職務，拐騙原告簽下系爭本票，向本院聲請系爭本
    票裁定，為此求為確認系爭本票於超過20萬元部分之債權不
    存在。　
二、被告抗辯略以：
　㈠原告於106年8月間，以高額利息及免承擔風險之誘因鼓吹被
    告借款予原告，被告遂於106年9月29日借款50萬元現金予原
    告，原告將50萬元借款拆分為20萬元、30萬元分別計算利息
    ，其中20萬元部分每月原可獲取2~3萬利息，原告分別於106
    年10月23日、同年11月24日、107年1月12日各給付利息2萬
    元、2萬元、2萬5,000元，嗣原告表示因投資標的變動，自1
    07年3月起按月付息3,000元，至107年9月，已給付6期共1萬
    8,000元利息；另外30萬元部分約定按月給付利息6,000元，
    原告自106年11月起至109年2月止，已給付27次共16萬2,000
    元之利息，扣除泰銖3,000元，原告實際上匯款242,000元予
    被告，均係給付約定之利息，並非清償本金，系爭本票所擔
    保之50萬元債權並未消滅。
　㈡被告係單純借款予原告供其進行投資，被告不知悉投資內容
    ，更未參與投資，此由原告於109年8月13日對系爭本票裁定
    程序提出抗告狀於第2頁第8行記載：「本件抗告人自向相對
    人借款時…」及於110年8月19日提起本件訴訟於起訴狀第2頁
    第13行記載：「原告向被告借款後，即陸續…」等情，可證
    系爭本票所擔保之原因關係為借貸關係，且原告係自行提供
    並簽立借款契約書及系爭本票交付被告，原告否認兩造間有
    50萬元借貸關係存在，並主張被告拐騙原告簽發系爭本票，
    顯然悖於事實。
　㈢並答辯聲明：原告之訴駁回。
三、被告所持有系爭本票，係原告所簽發交付被告，被告持系爭
    本票向本院聲請以系爭本票裁定准予強制執行等事實，為兩
    造所不爭執，並經本院核閱系爭本票裁定卷宗屬實（見外放
    影卷），此部分事實，堪信為真實。
四、原告主張兩造間沒有借貸關係存在，原告只是幫忙被告投資
    ，且被告拐騙原告簽下系爭本票，系爭本票於超過20萬元部
    分之債權不存在，為被告所否認，本院判斷如下：
  ㈠原告是否受詐欺簽發系爭本票？
　⒈按票據固為無因證券，票據債務人不得以自己與發票人或執
    票人前手間所存在之抗辯事由，對抗執票人，然發票人非不
    得以自己與執票人間所存之抗辯事由對抗執票人，此觀票據
    法第13條本文之反面解釋自明。至於票據債務人以自己與執
    票人間所存抗辯之事由對抗執票人，依票據法第13條規定觀
    之雖非法所不許，惟仍應先由票據債務人就該抗辯事由之基
    礎原因關係負舉證之責任(最高法院107年度台上字第1584號
    判決意旨參照)。又民事法上所謂詐欺云者，係謂欲相對人
    陷於錯誤，故意示以不實之事，令其因錯誤而為意思之表示
    （最高法院18年上字第371號判例意旨參照）。
　⒉原告既已將應記載之事項載明於系爭本票並完成發票行為，
    被告即處於得行使票據權利之狀態，而原告主張簽發系爭本
    票之緣由係遭被告拐騙所致，被告則否認之，足見兩造間就
    系爭本票之基礎原因關係已存有爭執，揆諸上開說明，自應
    由系爭本票之票據債務人即原告就其簽發系爭本票之原因關
    係為遭被告詐欺之事實負舉證之責。惟原告未提出積極證據
    證明於簽發系爭本票時，被告究施以何詐術，致原告陷於錯
    誤，原告主張系爭本票係受被告之詐欺所簽發云云，自難憑
    採。
  ㈡系爭本票於超過20萬部分之債權是否不存在？　　
　⒈原告主張系爭本票之原因關係並非消費借貸而係擔保原告不
    會將被告交付之投資款挪作他用，自應由原告就其主張簽發
    系爭本票之原因關係負舉證之責。查原告於起訴狀第2頁記
    載：「次查，被告於109年7月23日以原告於106年9月29日所
    簽發之本票向鈞院提起本票裁定之聲請，鈞院於同年月28日
    作成鈞院109年度司票字第222號民事裁定，准予强制執行。
    然查，『原告向被告借款後』，即陸續以匯款方式償還對被告
    之債務，迄今業已清償19萬9千元，是原告僅積欠被告30萬1
    千元債務，並非如系爭本票票金額所示之50萬元，…。」核
    其性質應屬民事訴訟法第279條第1項所規定之自認，可認原
    告於起訴時業已自認系爭本票係因借款所簽發之事實。按當
    事人於訴訟上所為之自認，於辯論主義所行之範圍內有拘束
    當事人及法院之效力，法院應認其自認之事實為真，以之為
    裁判之基礎，在未經當事人合法撤銷其自認前，法院不得為
    與自認之事實相反之認定。又自認之撤銷，自認人除應向法
    院為撤銷其自認之表示外，尚須舉證證明其自認與事實不符
    ，或經他造同意者，始得為之，此觀諸民事訴訟法第279條
    第3項之規定即明。原告嗣於本院審理時否認兩造間有借貸
    關係存在，改稱系爭本票原因關係係為擔保被告交付原告之
    投資款不會挪作他用，惟就被告抗辯系爭本票係因借款所簽
    發乙節，則據其提出兩造於106年9月29日簽訂之借據契約書
    （下稱系爭借據）影本可憑。查系爭借據記載：「立契約書
    人鄭又寧（貸與人以下簡稱甲方）郭昱祥（借款人以下簡稱
    乙方）茲因乙方向（誤載為像）甲方借款，雙方約定條件如
    下：借款條件借款本金：新台幣伍拾萬元整。＊以上款項乙
    方已確實簽收點訖…借款利息：民間月息1.5分…乙方提供擔
    保如下：㈡、本票…」等語，經核與系爭本票之票面金額、發
    票日期均屬一致，且原告不爭執其形式上真正（本院110年1
    0月28日言詞辯論筆錄），可見原告於簽立系爭借據之同時
    ，係併同簽發系爭本票交予被告收執，則由系爭本票及系爭
    借據之緊密關聯性觀之，系爭本票應為擔保系爭借據所載之
    消費借貸關係所簽發。原告於起訴狀所自認之事實，核與事
    實並無不符，其事後為反於自認事實之陳述，且未表示撤銷
    自認，自非合法，難以憑採。從而，本院依法自不得為與上
    開自認之事實相反之認定，應以原告自認之事實為裁判之基
    礎。
　⒉另待票據基礎之原因關係確立後，法院就此項原因關係進行
    實體審理時，當事人於該原因關係是否有效成立或已否消滅
    等事項有所爭執，即應適用各該法律關係之舉證責任分配原
    則，自非猶悉令票據債務人負舉證責任。若執票人主張本票
    係發票人向其借款而簽發交付，以為清償方法，發票人抗辯
    其未收受借款，則就借款已交付之事實，應由執票人負舉證
    責任(最高法院106年度台簡上字第48號判決意旨參照）。依
    上開說明，系爭本票之基礎原因關係既已確立為擔保系爭借
    據所載之消費借貸，而原告否認被告有交付借貸50萬元之事
    實，即應適用該借貸法律關係之舉證責任分配原則而應由被
    告舉證證明之。查系爭借據表明原告已確實簽收點訖該借款
    50萬元之字句，且於本院110年10月28日言詞辯論期日自承
    被告於106年9月間交付原告現金50萬元，堪認該50萬元借款
    業經實際交付予原告之事實，至於原告主張被告要求原告將
    其中30萬元轉交予訴外人房欣怡，為被告所否認，原告就此
    有利於己之事實並未舉證以實其說，不足採信。　　
　⒊復按請求履行債務之訴，債權人就其主張之債權發生原因事實，固有舉證之責任，若其已舉證債權存在之事實，則債務人就其主張債權已因清償消滅之事實，應負舉證之責，此觀民事訴訟法第277條規定自明。被告已舉證系爭本票所示50萬元消費借貸債權存在，原告應就其主張已清償19萬9,000元債務之事實負舉證之責。原告主張共匯款19萬9,000元予被告係清償本金等情，被告固不爭執匯款之事實，惟辯稱係清償依約給付之利息等語。按清償人所提出之給付，應先抵充費用，次充利息，次充原本，民法第323條前段定有明文。查原告對於被告負有原本及利息數宗債務，其提出之給付不足清償全部債務，在不能證明被告同意先充原本時， 應依民法第323條所定順序，先充利息，後充原本，不能主張係屬還本。原告就其於清償時，有指定先抵充本金並經被告同意之事實，未能舉證以實其說，所提出之給付，自應依民法第323條前段規定，先抵充利息，次充原本，再充違約金。又兩造簽立之系爭借據第3條已約定借款利息為月息1.5分，依此計算，年息為18%，且被告自承原告借款後，已先後清償如附表二所示，上開先後給付金額先抵充利息、次抵充原本之順序而為計算，則至109年2月9日止，原告尚積欠被告借款本金433,826元、利息9,439元（計算式詳如附表二），其餘本金已因清償而消滅。因此，原告請求確認系爭本票債權於超過433,826元部分不存在，為有理由，應予准許，逾此之請求，即屬無據，應予駁回。
五、本判決事證已經明確，兩造其餘攻擊防禦方法及未經援用之
    證據，經本院斟酌後，核與判決結果不生影響，爰不另論述
    ，併此敘明。
六、結論：本件原告之訴為一部有理由，一部無理由，依民事訴
    訟法第436條第2項、第79條，判決如主文。
中　　華　　民　　國　　110 　年　　11　　月　　11　　日
                  基隆簡易庭法　官　陳湘琳　　　　　
以上正本係照原本作成。
對於本件判決如有不服，應於收受送達後20日內向本院提出上訴
書狀，上訴於本院合議庭，並按他造當事人之人數附具繕本。如
委任律師提起上訴者，應一併繳納上訴審裁判費。
中　　華　　民　　國　　110 　年　　11　　月　　11　　日
                      　　  書記官　林亭如
附表一：
發票日 票面金額（新臺幣） 到期日 106年9月29日 500,000元 107年11月25日 
　　　　　　　　　　　　　　
附表二：
編號 還款日期 還款金額（新臺幣） 迄還款日之利息金額(新臺幣，元以下捨五入) 利息餘額 抵充後之本金餘額（新臺幣） 1 106年10月23日 20,000元 6,164元（500,000×0.18×25/365＝6,164） 0 486,164元 2 106年11月24日 26,000元（扣除泰銖3,000元，實際匯款23,000元） 7,672元（486,164×0.18×32/365＝7,672） 0 467,836元 3 107年1月3日 6,000元 9,229元（467,836×0.18×40/365＝9,229） 3,229元 467,836元 4 107年1月12日 25,000元 2,076元（467,836×0.18×9/365＝2,076） 0 448,141元 5 107年2月20日 6,000元 8,619元（448,141×0.18×39/365＝8,619） 2,619元 448,141元 6 107年3月10日 9,000元 3,978元（448,141×0.18×18/365＝3,978） 0 445,738元 7 107年4月9日 9,000元 6,594元（445,738×0.18×30/365＝6,594） 0 443,332元 8 107年5月8日 9,000元 6,340元（443,332×0.18×29/365＝6,340） 0 440,672元 9 107年6月7日 9,000元 6,520元（440,672×0.18×30/365＝6,520） 0 438,192元 10 107年7月10日 6,000元 7,131元（438,192×0.18×33/365＝7,131） 1,131元 438,192元 11 107年8月6日 9,000元 5,835元（438,192×0.18×27/365＝5,835） 0 436,158元 12 107年9月6日 9,000元 6,668元（436,158×0.18×31/365＝6,668） 0 433,826元 13 107年10月8日 6,000元 6,846元（433,826×0.18×32/365＝6,846） 846元 433,826元 14 107年11月12日 6,000元 7,488元（433,826×0.18×35/365＝7,488） 2,334元 433,826元 15 107年12月7日 6,000元 5,349元（433,826×0.18×25/365＝5,349） 1,683元 433,826元 16 108年1月7日 6,000元 6,632元（433,826×0.18×31/365＝6,632） 2,315元 433,826元 17 108年2月12日 6,000元 7,702元（433,826×0.18×36/365＝7,702） 4,017元 433,826元 18 108年3月7日 6,000元 4,921元（433,826×0.18×23/365＝4,921） 2,938元 433,826元 19 108年4月11日 6,000元 7,488元（433,826×0.18×35/365＝7,488） 4,426元 433,826元 20 108年5月8日 6,000元 5,776元（433,826×0.18×27/365＝5,776） 4,202元 433,826元 21 108年6月10日 6,000元 7,060元（433,826×0.18×33/365＝7,060） 5,262元 433,826元 22 108年7月8日 6,000元 5,990元（433,826×0.18×28/365＝5,990） 5,252元 433,826元 23 108年8月12日 6,000元 7,488元（433,826×0.18×35/365＝7,488） 6,740元 433,826元 24 108年9月10日 6,000元 6,204元（433,826×0.18×29/365＝6,204） 6,944元 433,826元 25 108年10月7日 6,000元 5,776元（433,826×0.18×27/365＝5,776） 6,720元 433,826元 26 108年11月7日 6,000元 6,632元（433,826×0.18×31/365＝6,632） 7,352元 433,826元 27 108年12月7日 6,000元 6,418元（433,826×0.18×30/365＝6,418） 7,770元 433,826元 28 109年1月7日 6,000元 6,628元【433,826×0.18×(24/365＋7/366)＝6,628】 8,398元 433,826元 29 109年2月9日 6,000元 7,041元（433,826×0.18×33/366＝7,041） 9,439元 433,826元